臺灣臺南地方法院民事判決
110年度重訴字第284號
原      告  京城商業銀行股份有限公司

法定代理人  戴誠志  



訴訟代理人  季佩芃律師
被      告  余景登律師即沈丁欽之遺產管理人

            侯陳夏子即侯武雄之繼承人

            侯玲華即侯武雄之繼承人


            侯玲琴即侯武雄之繼承人

            侯俊吉即侯武雄之繼承人

兼上 一 人
訴訟代理人  侯國梁即侯武雄之繼承人


上列當事人間請求確認抵押債權不存在等事件，經本院於民國11
1年2月15日言詞辯論終結，判決如下：
    主     文
確認被告余景登律師即沈丁欽之遺產管理人所有如附表一所示之
不動產，於民國85年7月9日為訴外人侯武雄所設定登記之普通抵
押權（擔保債權總金額新臺幣6,960,000元）所擔保之債權不存
在。
被告侯陳夏子即侯武雄之繼承人、侯玲華即侯武雄之繼承人、侯
玲琴即侯武雄之繼承人、侯俊吉即侯武雄之繼承人、侯國梁即侯
武雄之繼承人應將如附表一所示之不動產所設定如附表二所示之
抵押權辦理繼承登記後，予以塗銷。
訴訟費用新臺幣65,548元由被告連帶負擔。
    事實及理由
壹、程序方面：
一、按訴狀送達後，原告不得將原訴變更或追加他訴。但請求之
    基礎事實同一、擴張或減縮應受判決事項之聲明、該訴訟標
    的對於數人必須合一確定時，追加其原非當事人之人為當事
    人者，不在此限，民事訴訟法第255條第1項第2、3、5款分
    別定有明文。然不變更訴訟標的，而補充或更正事實上或法
    律上之陳述者，非為訴之變更或追加，民事訴訟法第256條
    亦定有明文。次按原告於判決確定前，得撤回訴之全部或一
    部。但被告已為本案之言詞辯論者，應得其同意；訴之撤回
    應以書狀為之。但於期日，得以言詞向法院或受命法官為之
    ，民事訴訟法第262條第1項、第2項亦分別定有明文。
　㈠本件原告起訴時原係列侯武雄為被告之一，並於聲明第1、2
    項請求：「一、確認被告余景登律師即沈丁欽之遺產管理人
    所有如附表所示之不動產，於民國85年7月9日為被告侯武雄
    所設定登記擔保債權總金額新臺幣（下同）6,960,000之抵
    押權，其所擔保之債權不存在。二、被告侯武雄應將上開抵
    押權設定登記予以塗銷。」嗣因侯武雄於原告起訴前之89年
    2月23日即已死亡，故原告乃於110年12月21日以民事聲請追
    加被告狀撤回對侯武雄之起訴，並追加侯武雄之繼承人即被
    告侯陳夏子、侯玲華、侯玲琴、侯俊吉、侯國梁為本件被告
    。
　㈡其後原告於110年12月28日言詞辯論期日當庭將聲明第1項、
    第2項有關「被告侯武雄」部分，分別更正為「訴外人侯武
    雄」、「被告侯陳夏子即侯武雄之繼承人、侯玲華即侯武雄
    之繼承人、侯玲琴即侯武雄之繼承人、侯俊吉即侯武雄之繼
    承人、侯國梁即侯武雄之繼承人」，並變更訴之聲明第2項
    為：「被告侯陳夏子即侯武雄之繼承人、侯玲華即侯武雄之
    繼承人、侯玲琴即侯武雄之繼承人、侯俊吉即侯武雄之繼承
    人、侯國梁即侯武雄之繼承人應將前項之抵押權辦理繼承登
    記後，將上開抵押權登記塗銷。」
　㈢以上各情，核均與前揭規定並無不合，均應予准許。　　
二、被告被告侯陳夏子、侯玲華、侯玲琴、侯俊吉、侯國梁經合
    法通知，未於最後言詞辯論期日到場，核均無民事訴訟法第
    386條所列各款情形，爰依原告之聲請，由其一造辯論而為
    判決。
貳、實體方面：
一、原告起訴主張：
　㈠原告對訴外人沈丁欽持有本院89年度執字第5140號債權憑證
    ，故原告為沈丁欽之合法債權人。　
  ㈡如附表一所示之土地（下稱系爭不動產）為沈丁欽所有，因
    沈丁欽已於98年1月21日死亡，是本院於102年8月27日以102
    年度司繼字第1932號裁定選任余景登律師為其遺產管理人。
    而經原告調閱系爭不動產之土地登記第一類謄本後竟發現沈
    丁欽於85年7月9日設定普通抵押權（下稱系爭抵押權）予訴
    外人侯武雄（擔保債權總金額為6,960,000元），其餘有關
    之事項皆無記載，故系爭抵押權所擔保之債權是否存在，不
    無疑問，原告既提起確認系爭抵押權所擔保之債權不存在之
    訴，則自應由被告就系爭抵押權所擔保之債權存在之事實負
    舉證責任。
  ㈢倘被告余景登律師即沈丁欽之遺產管理人與訴外人侯武雄間
    之債權不存在，則以該債權為擔保所設定之系爭抵押權即失
    所附麗。又因被告余景登律師即沈丁欽之遺產管理人怠於行
    使其權利，原告為保全債權，自得代位其請求訴外人侯武雄
    之繼承人即被告侯陳夏子、侯玲華、侯玲琴、侯俊吉、侯國
    梁塗銷系爭抵押權，爰依民法第242條、第767條第1項中段
    規定及繼承之法律關係請求確認系爭抵押權所擔保之債權不
    存在，並請求被告陳夏子、侯玲華、侯玲琴、侯俊吉、侯國
    梁就系爭抵押權辦理繼承登記後，塗銷系爭抵押權之設定登
    記。
　㈣退步言，縱爭抵押權所擔保之債權存在，惟系爭抵押權存續
    期間為自87年12月12日起至89年12月12日止（抵押權內容詳
    如附表二所示）。因抵押權所擔保之債權消滅時效期間為15
    年，15年消滅時效期間屆滿後，雖抵押權人對抵押物於5年
    間仍得行使抵押權，然5年除斥期間屆滿後，抵押權消滅，
    準此，抵押權設定逾20年者，抵押權因除斥期間屆滿而消滅
    。本件系爭抵押權至104年12月12日即已罹於時效，並於109
    年12月12日因除斥期間之經過而消滅。又因系爭不動產公示
    登記現仍存有系爭抵押權登記，且被告余景登律師即沈丁欽
    之遺產管理人怠於行使其權利，原告為保全債權，自得代位
    其請求訴外人侯武雄之繼承人即被告侯陳夏子、侯玲華、侯
    玲琴、侯俊吉、侯國梁就系爭抵押權辦理繼承登記後，塗銷
    系爭抵押權之設定登記。
  ㈤並聲明：請求判決如主文第1、2項所示。
二、被告余景登律師即沈丁欽之遺產管理人辯稱：因系爭抵押權
    為普通抵押權，且未收到債權申報，故不知系爭抵押權所擔
    保之債權是否存在。並聲明：原告之訴駁回。
三、被告侯俊吉、侯國梁則以：訴外人沈丁欽有向被告父親侯武
    雄借款，有本票及設定抵押權之登記資料可憑。並聲明：原
    告之訴駁回。
四、被告侯陳夏子、侯玲華、侯玲琴均未於言詞辯論期日到場，
    亦未提出書狀作何聲明或陳述。
五、本院之判斷：
　㈠按確認法律關係之訴，非原告有即受確認判決之法律上利益
    者，不得提起之，民事訴訟法第247條第1項前段定有明文。
    且民事訴訟法第247條所謂即受確認判決之法律上利益，係
    指因法律關係之存否不明確，致原告在私法上之地位有受侵
    害之危險，而此項危險得以對於被告之確認判決除去之者而
    言，故確認法律關係成立或不成立之訴，苟具備前開要件，
    即得謂有即受確認判決之法律上利益，縱其所求確認者為他
    人間之法律關係，亦非不得提起（最高法院42年度台上字第
    1031號判例意旨參照）。查原告對被告余景登律師即沈丁欽
    之遺產管理人有債權存在，此有債權憑證在卷可稽，而原告
    之債權能否受償，端視強制執行債務人即被告余景登律師即
    沈丁欽之遺產管理人之財產時有無拍賣實益，是以，系爭抵
    押權所擔保債權之存否，即影響原告受償之可能性，且此種
    不安之狀態，得以本件確認判決將之除去，揆之前揭說明，
    自有確認之利益。
  ㈡次按當事人對於他造主張之事實，於言詞辯論時不爭執者，
    視同自認。當事人對於他造主張之事實，已於相當時期受合
    法之通知，而於言詞辯論期日不到場，亦未提出準書狀爭執
    者，準用第1項之規定，同法第280條第1、3項定有明文。經
    查，原告主張之事實，業據其提出系爭不動產土地登記謄本
    、本院89年度執字第5140號債權憑證、繼續執行紀錄表、本
    院民事執行處函（拍賣無實益）及本院102年度司繼字第193
    2號民事裁定等附卷為證；且原告主張被告余景登律師即沈
    丁欽之遺產管理人與訴外人侯武雄間就系爭不動產於85年7
    月9日所設定之系爭抵押權登記所擔保之債權不存在，亦已
    詳載於起訴狀內，被告侯陳夏子、侯玲華、侯玲琴經本院依
    法送達起訴狀繕本後，已於相當時期受合法通知，仍未於言
    詞辯論期日到場，亦未提出書狀以代爭執，依前揭規定，自
    應視同自認該等事實。至被告侯俊吉、侯國梁雖辯稱侯武雄
    確有貸與款項予被告余景登律師即沈丁欽之遺產管理人，系
    爭抵押權所擔保之債權為真實云云，惟被告侯俊吉、侯國梁
    並未能就其已交付系爭借款乙節提出任何證據資料以供本院
    審酌，且被告余景登律師即沈丁欽之遺產管理人亦陳稱並未
    收到有此債權申報，是渠等所為之辯詞，實難採信。
  ㈢再按所有人對於無權占有或侵奪其所有物者，得請求返還之
    。對於妨害其所有權者，得請求除去之。有妨害其所有權之
    虞者，得請求防止之；債務人怠於行使其權利時，債權人因
    保全債權，得以自己之名義，行使其權利；無效法律行為之
    當事人，於行為當時知其無效，或可得而知者，應負回復原
    狀或損害賠償之責任，民法第767條第1項、第242條前段、
    第113條分別定有明文。又抵押權為從物權，以其擔保之債
    權存在為發生之要件，契約當事人間除以債權之發生為停止
    條件，或約定就將來應發生之債權而設定外，若所擔保之債
    權不存在，縱為抵押權之設定登記，仍難認其抵押權業已成
    立，乃抵押權成立上（發生上）之從屬性，固與民法第870
    條規定之移轉上從屬性有別，惟兩者關於抵押權與主債權不
    可分之從屬特性，則無二致（最高法院94年度台上字第112
    號判決要旨參照）。另按因繼承、強制執行、徵收、法院之
    判決或其他非因法律行為，於登記前已取得不動產物權者，
    應經登記，始得處分其物權，民法第759條定有明文，而塗
    銷不動產抵押權登記即為處分行為，故倘原設定登記之抵押
    權人已死亡，其繼承人於繼承發生時（即抵押權人死亡時）
    即取得該被繼承人之抵押權，依上揭規定，應先辦理抵押權
    繼承登記，始得為塗銷登記。
　　⒈本件系爭抵押權所擔保之債權既不存在，已如前述，則基
      於抵押權之從屬性，其抵押權亦不成立。是以，抵押義務
      人即被告余景登律師即沈丁欽之遺產管理人自得依民法第
      113條、767條第1項之規定，請求訴外人侯武雄塗銷抵押
      權登記，因系爭不動產公示登記現仍存有系爭抵押權登記
      ，足徵被告余景登律師即沈丁欽之遺產管理人確有怠於行
      使上開塗銷登記請求權之事實，故原告為保全其對於被告
      余景登律師即沈丁欽之遺產管理人之債權，自得依民法第
      242條前段之規定，代位被告余景登律師即沈丁欽之遺產
      管理人，請求訴外人侯武雄塗銷系爭抵押權登記。
　　⒉又系爭不動產之原抵押權人侯武雄已於89年2月23日死亡，
      其繼承人為被告侯陳夏子、侯玲華、侯玲琴、侯俊吉、侯
      國梁，其等依法繼承系爭抵押權，然其等迄今尚未辦理繼
      承登記之事實，有系爭不動產之登記謄本在卷可稽；又查
      被告侯陳夏子、侯玲華、侯玲琴、侯俊吉、侯國梁均未曾
      向本院聲明拋棄繼承乙情，亦有本院民事記錄科查詢表附
      卷可考，從而，原告請求被告侯陳夏子、侯玲華、侯玲琴
      、侯俊吉、侯國梁應先就其等自被繼承人侯武雄處繼承之
      系爭抵押權辦理繼承登記後，再為塗銷抵押權登記，為有
      理由，應予准許。
　㈣綜上所述，原告主張依民法第242條、第767條第1項等規定，
    訴請確認被告余景登律師即沈丁欽之遺產管理人與訴外人侯
    武雄間就系爭不動產所為之抵押權設定登記擔保之債權不存
    在，並代位請求被告侯陳夏子、侯玲華、侯玲琴、侯俊吉、
    侯國梁黃就系爭抵押權辦理繼承登記後，予以塗銷，均為有
    理由，應予准許，爰判決如主文第1、2項所示。
六、末按訴訟費用，由敗訴之當事人負擔；共同訴訟人因連帶或
    不可分之債敗訴者，應連帶負擔訴訟費用；法院為終局判決
    時，應依職權為訴訟費用之裁判，民事訴訟法第78條、第85
    條第2項、第87條第1項分別定有明文。查本件訴訟費用即第
    一審裁判費經核為65,548元，本院爰依職權確定上開訴訟費
    用由敗訴之被告連帶負擔。
七、據上論結，本件原告之訴為有理由，依民事訴訟法第385條
    第1項前段、第2項、第78條、第85條第2項、第87條第1項，
    判決如主文。　　
中　　華　　民　　國　　111 　年　　2 　　月　　25　　日
                  民事第二庭   法  官  洪碧雀
以上正本證明與原本無異。
如不服本判決，應於送達後20日內向本院提出上訴狀（須附繕本
）。如委任律師提起上訴者，應一併繳納上訴審裁判費。
中　　華　　民　　國　　111 　年　　2 　　月　　25　　日
                               書記官  林政良   　　　　 
附表一：財產所有人為余景登律師即沈丁欽之遺產管理人    編號        土地坐落位置      面積 （平方公尺） 權利範圍   ⒈ 臺南市○○區○○段000地號    1077.77 216分之45  ⒉ 臺南市○○區○○段000地號    1459.49 216分之45  ⒊ 臺南市○○區○○段00000地號     196.50 216分之45  ⒋ 臺南市○○區○○段000地號      71.84 216分之45  ⒌ 臺南市○○區○○段000地號     281.25 216分之45  ⒍ 臺南市○○區○○段000地號     226.11 216分之45 

附表二：系爭抵押權明細 ⒈收件年期、字號：85年南麻字第007529號 ⒉登記日期：85年7月9日 ⒊權利人：侯武雄 ⒋擔保債權總金額：6,960,000元 ⒌存續期間：自85年12月12日至89年12月12日 ⒍清償日期：89年12月12日 ⒎利息（率）：依照契約約定 ⒏遲延利息（率）：空白 ⒐違約金：依照契約約定 ⒑債務人及債務額比例：沈丁欽 ⒒權利標的：所有權 ⒓設定權利範圍：216分之45 ⒔設定義務人：沈丁欽 ⒕共同擔保地號：營正段659、669、669-1、670、671、685